【裁判字號】    97,保險簡上,2
【裁判日期】    980211
【裁判案由】    給付保險金
【裁判全文】
臺灣臺南地方法院民事判決           97年度保險簡上字第2號
上  訴  人  丙○○
訴訟代理人  乙○○
被 上訴 人  丁○○○保險股份有限公司
法定代理人  甲○○
訴訟代理人  曾志銘
            李婉維
上列當事人間請求給付保險金事件，上訴人對於中華民國97年4
月23日本院臺南簡易庭97年度營保險簡字第1號第一審判決提起
上訴，本院於中華民國98年1月14日言詞辯論終結，判決如下：
    主  文
上訴駁回。
第二審訴訟費用新臺幣柒仟肆佰肆拾元由上訴人負擔。
    事  實
一、本件上訴人主張，除與原審判決記載相同者，茲引用外，另
    補稱：
（一）上訴人於民國89年3月1日以自身為被保險人，向被上訴人
      投保新光新長安壽險保險（內含新光新長安終身壽險暨綜
      合醫療、個人綜合保障二附約，以下簡稱為「新長安險暨
      二附約」）及新光防癌健康終身保險，投保期間上訴人不
      幸罹患左小腿皮膚惡性腫瘤，曾經住院手術治療，被上訴
      人亦依雙方保險契約內容理賠；互動相當良好。詎料94年
      12月間，上訴人痼疾復發，於95年1月3日再次入院手術治
      療，95年1月26日因傷口罹蜂窩組織炎進行清創手術，95
      年4月25日再次因左小腿皮膚之惡性腫瘤而開刀切除。這
      三次手術，診治醫師所開立之診斷證明書皆清楚寫明係「
      左小腿皮膚惡性腫瘤」或「併發手術後傷口感染」，但被
      上訴人卻以病理組織檢查單所寫內容為皮膚「化生不良」
      ，認屬「癌前病變」，故意否定診治醫師認定之惡性腫瘤
      ，而僅依一般手術給付保險金新臺幣（下同）7,000元、
      3,500元及7,000元，與原投保內容可受理賠之金額，兩者
      相差高達458,100元，爰依兩造所訂立上開保險契約，請
      求被上訴人給付其458,100元，及自起訴狀繕本送達翌日
      即起至清償日止，按年息百分之10計算之利息。
（二）對被上訴人抗辯之陳述：
  １、本件診斷證明書之開立，係主治醫師依據各項檢查數據、
      臨床觀察或手術結果，綜合各項資料才作成之病症判斷，
      病理組織檢查報告亦屬主治醫師參考之依據，但並非唯一
      依據，否則保險公司應直接要求僅提供病理報告即可，何
      須檢具主治醫師之診斷證明書？診斷證明書是醫院授權主
      治醫師對外提供之證明文件，病理組織檢查報告僅是附件
      ，係供主治醫師參考或內部檢討之資料，效力不應凌駕於
      診斷證明書之上。原審明知病理組織檢查報告係屬附件，
      即不應以該報告內容推翻診斷證明書之效力，否則診斷證
      明書有何開立之意義？故原審不採納診斷證明書之記載，
      顯然速斷。
  ２、本件曾經臺灣大學醫學院附設醫院鑑定二次，由該鑑定單
      位於96年9月17日及97年l月8日分別回函，第一次鑑定結
      果已肯定主治醫師廣泛性切除之必要。至於第二次鑑定，
      主要鑑定內容為上訴人之情況是否屬惡性新生物，此部分
      因原病理組織檢查報告未敘述細胞化生不良之程度，故無
      法確定，但該鑑定已提出惡性新生物之認定標準乃細胞化
      生不良程度達中度以上。可見本件被上訴人提出以病理組
      織檢查報告為理賠依據，但並未證明細胞化生不良程度係
      在中度以下，其舉證仍嫌不足。原審未經專業判斷，徒以
      與保險業者關係密切之保發中心之調處報告，即認定上訴
      人之病症非惡性新生物，顯有未洽。
  ３、被上訴人一再主張癌症手術保險金之給付係以達「原位癌
      」程度為標準，然觀其自訂之保險條款內「新光手術保險
      金表」第149款，明訂「所有部位之惡性新生物手術均包
      括」，且其條款第10條亦清楚訂明「後開第1款至第147款
      之手術如與惡性新生物有關連者，則僅適用第149款之規
      定」，可見被上訴人癌症手術保險金之給付應以「惡性新
      生物」為標準，並非須達到「原位癌」之程度。
  ４、財團法人台灣基督長老教會新樓醫院麻豆分院（以下簡稱
      為新樓醫院麻豆分院）函覆內容並未直接提到上訴人細胞
      化生不良程度是否達中度以上，但因上訴人病變程度已達
      到「少於」表皮層一半之厚度，僅是未達到整個表皮層之
      程度，其雖未達到「原位癌」之定義，但應屬惡性新生物
      無疑，而惡性腫瘤乃由惡性新生物演化而來，被上訴人既
      自訂以惡性新生物手術為保險給付之標準，自不該另以上
      訴人未達「原位癌」程度，作為不給付保險金之藉口。
  ５、上訴人早於93年間即曾因皮膚癌而進行手術治療，並取得
      中央健康保險局核發之「重大傷病免自行部份負擔證明卡
      」，原主治醫師依上訴人之病歷，於發現惡性新生物再發
     時，立即以手術割除，其判斷及治療均獲各次鑑定報告之
     肯定，而被上訴人卻以上訴人尚未達「原位癌」之程度即
     拒絕給付，其置上訴人之健康生死於不顧，反以公司營業
     利潤為考量，顯已違反保險業之公益精神。
二、被上訴人答辯除與原審判決相同，茲引用外，補稱：
（一）依新光防癌終身保險條款第2、14、16條及丁○○○綜合
      保障附約條款第10條、新光綜合醫療保險附約第12條、新
      光手術保險金表第149款規定，被保險人於手術及門診時
      已確定罹患惡性腫瘤及原位癌時，得請領癌症手術醫療保
      險金及癌症門診醫療保險金與惡性新生物手術保險金，惟
      其是否確定罹癌，應以經醫院對固定組織所做的病理檢查
      診斷確定已增生惡性新生物為準。是兩造已合意訂定系爭
      保險契約，則其患部之固定病理組織檢查報告若確定其未
      增生惡性腫瘤及原位癌細胞等惡性新生物時，依系爭保險
      契約即不應視上訴人於手術或門診時已確定罹癌，亦不得
      據此請領系爭保險金。
（二）患部固定組織病理檢查是確診皮膚癌之唯一方法已如原審
      所述，且原審兩造合意選定之鑑定人臺大醫院亦以病理組
      織檢查報告所載為鑑定基準，故知醫學臨床上亦認僅病理
      組織檢查報告得認定患者是否罹患皮膚癌。
（三）病理組織檢查報告於皮膚癌確診之重要性、不可替代性已
      如上述，且其與診斷證明書係為不同專業醫師所為，病理
      醫師亦須對其所出具病理組織檢查報告負責，故難認醫學
      上診斷證明書對外效力優於病理組織檢查報告；另新光防
      癌終身保險條款第16條第2款關於保險金申請要件中亦認
      除須檢附癌症證明書外，仍應另附病理組織檢查報告，二
      者缺一不可，且以病理組織檢查報告為是否罹癌之準據，
      國立台灣大學醫學院附設醫院於97年1月8日鑑定意見已表
      示因原病理組織檢查報告未敘述細胞化生不良之程度，故
      無法確定，但該鑑定已提出惡性新生物之認定標準乃細胞
      化生不良程度達中度以上，但無法認定上訴人之細胞化生
      不良係屬惡性新生物。新光手術保險金表第149款規定，
      被保險人須為惡性新生物手術方得請領惡性新生物手術保
      險金，故被上訴人拒絕給付，確非無理。
三、兩造不爭執事項：
１、上訴人於89年3月1日以其為被保險人向被上訴人投保新光新
    長安終身壽險（保單號碼：JQD08784）50萬元及新光防癌健
    康終身壽險（保單號碼：MMDV7188）50萬元，暨附約：綜合
    醫療附約日額1000元、個人綜合保障附約50萬元之事實。
２、上訴人主張於95年1月3日再度因左小腿皮膚惡性腫瘤接受手
    術治療、95年1月26日因傷口罹蜂窩組織癌所行之清創手術
    、及95年4月25日再次因左小腿皮膚惡性腫瘤開刀切除等三
    次手術，被上訴人已據新光新長安終身壽險暨綜合醫療、個
    人綜合保障二附約條款給付17,500元予上訴人之事實。
３、國立臺灣大學醫學院附設醫院96年9月17日校附醫秘字第096
    0002586號函鑑定丙○○之醫療疑義結果：
  依95/01/26及95/04/25病理組織檢查報告，丙○○女士（
    以下簡稱莊女士）所患病症不是惡性腫瘤及原位癌之病症。
    依94/06/14病理組織報告，莊女士所患病症是惡性腫瘤及原
    位癌之病症。
  依95/01/26病理組織檢查報告，無細胞化生不良，無惡性變
    化，非波文氏症之典型病狀。依95/04/25病理組織檢查報告
    ，有局部細胞化生不良，但無惡性變化，非波文氏症之典型
    病狀。
  依93/05/18、93/07/13、93/10/19、94/06/14病理組織檢查
    報告，莊女士所患疾病為波文氏症，廣泛性切除為唯一有效
    治療方法。
  由於莊女士有波文氏症之病史，故一旦懷疑身體其他部位有
    可疑之皮膚疾病（波文氏症），有應以外科手術治療之必要
    性。
４、國立臺灣大學醫學院附設醫院97年l月8日校附醫秘字第0970
    001501號函再度鑑定丙○○之醫療疑義結果：
  依丙○○女士（以下簡稱莊女士）之病歷，術前診斷為原位
    位癌之癌症，故臨床上可確定其所患病症係行政院衛生署最
    新刊印「國際疾病傷害及死因分類標準」歸類為惡性腫瘤及
    原位癌之癌症。但依此次病理組織檢查報告，由於未敘述細
    胞化生不良之程度，故無法確定莊女士所患病症係前述病症
    。
  如前所述，故無法由此兩次病理組織檢查報告確定細胞化生
    不良之程度，也不能確定是否有惡性變化及波文氏症之典型
    症狀。
  因莊女士有波文氏症之病史，而波文氏症又是多發性疾病，
    因此，如術前診斷為波文氏症，外科手術治療是必要的，而
    且是目前唯一的有效治療方法。
  細胞化生不良之程度須達中度以上才屬惡性新生物。病歷雖
    然記載術前診斷為原位癌之癌症，但病理組織檢查報告未敘
    述細胞化生不良之程度，故無法確定莊女士之細胞化生不良
    是屬惡性新生物。
四、本件兩造爭點為：上訴人所開94年12月到95年4月25日總共3
    次的手術（即第一次95年1月3日、第二次95年1月26日、第
    三次95年4月25日）三次手術之病因是否符合上訴人所投保
    被上訴人之「新光防癌健康終身壽險」條款第2條所謂「癌
    症」？以及是否為所投保附約「新長安險暨二附約」條款之
    「新光手術保險金表」第149條所謂「惡性新生物手術」？
    茲分別一一說明如下：
（一）上訴人所動95年1月3日、95年1月26日、95年4月25日三次
      手術之病因是否符合上訴人所投保被上訴人之「新光防癌
      健康終身壽險」（以下簡稱為系爭防癌險）條款所謂「癌
      症」？
  １、按系爭防癌險條款第2條：本契約所稱「癌症」是指一種
      疾病，其特徵係由人體內惡性細胞不能控制的生長和擴張
      ，對組織造成侵害或白血球過多症所造成的惡性腫瘤，而
      按行政院衛生署最新刊印之『國際疾病傷害及死因分類標
      準』歸類為惡性腫瘤、及原位癌，且以經醫院對固定組織
      所做的病理檢查診斷確定者為準。由是可知，「防癌險」
      所承保之「癌症」定義，必須符合二個要件，即行政院
      衛生署最新刊印之『國際疾病傷害及死因分類標準』歸類
      為惡性腫瘤、及原位癌；須以經醫院對固定組織所做的
      病理檢查診斷確定者。依該條文之規定是否為「癌症」，
      應以醫院的病理檢查診斷確定者為準，上訴人主張以主治
      醫師所開立之診斷證明書為準，顯有所誤會。
  ２、又按正常組織變化至腫瘤組織時，約有下列過程：正常
      組織。細胞增生分化不良原位癌癌之過程。經查
      ：上訴人於95年1月3日、95年1月26日及95年4月25日經新
      樓醫院麻豆醫院楊伯常醫師診斷之結果為：「94-12-31
      左小腿皮膚惡性腫瘤」、「95-1-25左小腿皮膚惡性腫瘤
      併發手術後傷口感染蜂窩組織炎」、「95-4-25左腳皮膚
      之惡性腫瘤」，此有診斷證明書3紙附卷可查（見原審卷
      第22-24頁），但楊伯常醫師嗣於95年5月27日又針對上訴
      人於94年12月31日之應診診斷結果更正為：「左小腿皮膚
      瘤分化不良，係鱗狀細胞癌之癌前病變」，有診斷證明書
      1紙附卷可查（見原審卷第57頁）。而原審訊問證人即楊
      伯常醫師，其證稱：「94年12月31日開刀的那次是分化不
      良，但還是會演變成癌症，這是一定之過程。」、「問：
      95年1月3日開刀是否有切片檢查？答：有，檢驗結果是分
      化不良」，有訊問筆錄1紙附卷可查（見原審卷第78頁）
      。由上可知，證人即上訴人之主治醫師楊伯常就上訴人於
      94年12月31日之病因，在診斷證明書記載為「左小腿皮膚
      惡性腫瘤」，但在95年5月27日出據之診斷證明書及法院
      訊問時，則分別改稱為「左小腿皮膚瘤分化不良，係鱗狀
      細胞癌之癌前病變」及「分化不良」。再參酌首揭之正常
      組織至腫瘤組織過程，分化不良顯然是癌前病變，其尚未
      至原位癌及癌症之程度，故依據證人楊伯常醫師之診斷證
      明書及證詞，對於上訴人之病因，前後所述並不一致。
  ３、而針對證人楊伯常醫師所述之不同，經原審函詢新樓醫院
      麻豆分院結果，其函覆：「95年1月19日及95年5月27日開
      立之診斷證明書書寫之內容雖有不同，係指同一事件（即
      95年1月3日之門診手術）的同一診斷，95年1月19日診斷
      為左小腿皮膚惡性腫瘤，僅說明該皮膚病灶是惡性腫瘤（
      在分類上包含原位癌），95年5月27日診斷為『左小腿皮
      膚瘤分化不良，係鱗狀細胞癌之癌前病變』，則直接翻譯
      之病理組織名詞，說明該皮膚病灶是而非原鱗狀細胞原位
      癌之疾病過程，此種皮膚分化不良之病灶必會形成鱗狀細
      胞原位癌」等情，此有該新樓醫院麻豆分院96年5月10日
      新樓麻歷字第96118號函（見原審卷第95頁）在卷可稽。
      其函覆之內容在於說明，上訴人之皮膚病會結構變化成惡
      性腫瘤，但上訴人目前僅左小腿皮膚瘤分化不良，尚屬鱗
      狀細胞癌之癌前病變階段，但此種皮膚分化不良日後必會
      形成鱗狀細胞原位癌。易言之，依據新樓醫院麻豆分院之
      函文可知，上訴人之皮膚病情尚屬分化不良之鱗狀細胞癌
      之癌前病變階段，雖日後必會變成癌症，但目前尚非至癌
      症程度。此與本院就95年1月3日（同上述94年12月31日門
      診，95年1月3日施行切除手術）及95年4月25日之手術之
      病理組織檢查及切片檢查（見原審卷第129、130頁）函詢
      新樓醫院麻豆分院，其函覆：「1、病患丙○○之病理組
      織檢查（報告編號x06-0012即95年1月3日之報告），其皮
      膚病灶有細胞化生不良，且病變程度少於表皮層一半的厚
      度，未達到整層表皮的細胞化生不良（即原位癌的定義）
      。2、病患丙○○於本院所作皮膚切片檢查（報告編號x06
      -1168即95年4月25日），切片顯示表皮層有細胞化生現象
      ，其程度少於表皮層一半的厚度，未達到整個表皮層的程
      度，即未達原位癌的定義」，有函文1紙附卷可查（見本
      院卷第25頁）。原審曾將上訴人之病理組織檢查報告送往
      國立台灣大學醫學院附設醫院鑑定結果：「依95/01/26
      及95/04/25病理組織檢查報告，丙○○女士所患病症不是
      惡性腫瘤及原位癌之病症」，有國立台灣大學醫學院附設
      醫院函文1紙附卷可查（見原審卷第138頁），所得之結論
      相同。綜上所述，上訴人於95年1月3日、95年1月26日及
      95 年4月25日之病情依新樓醫院麻豆分院及國立台灣大學
      醫學院附設醫院之鑑定結果均僅為「細胞化生不良」，尚
      非至「原位癌」及「癌症」之程度，故實與被上訴人上開
      防癌險條款第2條所謂「癌症」之規定未合。
（二）又上訴人上開三次手術是否為所投保附約「新光綜合醫療
      保險附約、新光綜合保障附約」條款之「新光手術保險金
      表」第149條所謂「惡性新生物手術」？
      經查：本件經國立台灣大學醫學院附設醫院鑑定結果，其
      函覆：「依95年1月26日病理組織檢查報告，無細胞化生
      不良，無惡性變化，非波文氏症之典型病狀。依95年4月
      25日病理組織檢查報告，有局部細胞化生不良，但無惡性
      變化，非波文氏症之典型病狀」；「依丙○○女士之病
      歷，術前診斷為原位癌之癌症，故臨床上可確定其所患病
      症係行政院衛生署最新刊印『國際疾病傷害及死因分類標
      準』歸類為惡性腫瘤及原位癌之癌症。但依此次病理組織
      檢查報告，由於未敘述細胞化生不良之程度，故無法確定
      莊女士所患病症係前述病症。如前所述，故無法由此兩
      次病理組織檢查報告確定細胞化生不良之程度，也不能確
      定是否有惡性變化及波文氏症之典型症狀。因莊女士有
      波文氏症之病史，而波文氏症又是多發性疾病，因此，如
      術前診斷為波文氏症，外科手術治療是必要的，而且是目
      前唯一的有效治療方法。細胞化生不良之程度須達中度
      以上才屬惡性新生物。病歷雖然記載術前診斷為原位癌之
      癌症，但病理組織檢查報告未敘述細胞化生不良之程度，
      故無法確定莊女士之細胞化生不良是屬惡性新生物」，有
      函文2紙附卷可查（見原審卷第138頁、229頁）。易言之
      ，依照國立台灣大學醫學院附設醫院之鑑定結果，認為上
      訴人上開三次手術亦無法認定屬於投保附約「新光綜合醫
      療保險附約、新光綜合保障附約」條款之「新光手術保險
      金表」第149條所謂「惡性新生物手術」。上訴人主張其
      為惡性新生物手術，自不可採。
（三）綜上所述，上訴人所投保「防癌險」之「癌症」定義，必
      須符合二個要件，即行政院衛生署最新刊印之『國際疾
      病傷害及死因分類標準』歸類為惡性腫瘤及原位癌；須
      以經醫院對固定組織所做的病理檢查診斷確定者。惟依新
      樓醫院麻豆分院及國立台灣大學醫學院附設醫院對於上訴
      人病情所作之病理檢查診斷結果均認為非惡性腫瘤及原位
      癌，亦非惡性新生物手術。被上訴人拒絕上開保險給付，
      並非無據。從而。原審所為上訴人敗訴之判決，並無不合
      。上訴意旨指摘原判決不當，求予廢棄改判，為無理由，
      應予駁回。
五、本件為判決之基礎已臻明確，兩造其餘主張、陳述均與本件
    之結論無礙，爰不再一一論述，附此敘明。
六、末按法院為終局判決時，應依職權為訴訟費用之裁判；又訴
    訟費用，由敗訴之當事人負擔，民事訴訟法第87第1項、第
    78條分別定有明文。本件上訴為無理由，訴訟費用7,440元
    應由上訴人負擔，爰判決如主文第2項所示
七、據上論結，本件上訴為無理由，依民事訴訟法第436條之1第
    3項、第463條、第449條第1項、第78條、第87條第1項，判
    決如主文。
中    華    民    國    98    年    2     月    11    日
                  民事第二庭審判長法  官 林念祖
                                  法  官 陳賢德
                                  法  官 田玉芬
以上正本證明與原本無異。
本判決不得上訴。
中    華    民    國    98    年    2     月    11    日
                                  書記官 劉紀君


司法院資訊處製作；財團法人民間司法改革基金會備份。
